臺灣高等法院臺中分院刑事判決　　　　　民國九十三年度上訴字第一四六三號
　　上　訴　人　臺灣南投地方法院檢察署檢察官
　　被　　　告　乙○○
　　選任辯護人　張慶達
　　被　　　告　丙○○
　　選任辯護人　沈朝江
右上訴人因被告等偽造文書案件，不服臺灣南投地方法院中華民國九十三年八月十六
日第一審判決（民國九十二年度訴字第五四九號，起訴案號：臺灣南投地方法院檢察
署民國九十二年度偵字第一○二九號），提起上訴，本院判決如左：
    主      文
原判決撤銷。
乙○○、丙○○均無罪。
    理      由
一、公訴意旨略稱：被告乙○○係南投縣南投市營盤國民小學前校長（現調任該縣名
    間鄉田豐國小校長），負責綜理學校一切行政等業務；被告丙○○為該校前總務
    主任（民國九十一年二月退休），負責承辦該校工程管理及經費核銷等業務，均
    為依據法令從事公務之人，緣於八十八年九月間，南投縣南投市營盤國民小學校
    舍，因九二一震災遭受損害，遂於八十九年八月間，委由臺中市龔瑞琦建築師事
    務所進行規劃設計監造，並於九十年一月十七日，由營建署代辦教育部校園重建
    工程（即營盤國民小學校園重建工程）招標，經由寶祥營造廠有限公司以新臺幣
    （以下同）六千七百十六萬八百五十二元得標，並核定該校工程管理費為三十三
    萬四千四百七十八元，該工程於九十年二月九日開工，至同年八月十一日完工，
    依「臺灣省各機關工程管理費支用要點」規定，該工程管理費應動支於工作人員
    差旅費、趕工加班、誤餐及因公傷亡之醫藥、慰問等費用項目。詎被告乙○○、
    丙○○二人，明知校長及學校兼任行政職人員，於寒暑假時，平常日應該每天到
    校上班，上班時間內不能再申報加班，且平常上班日之申報加班，每天不得超過
    四小時，每月不得超過三十小時，被告二人竟基於共同詐取財物之不法所有之概
    括犯意聯絡，利用職務上之機會，由時任營盤國民小學校長之乙○○，指示時任
    營盤國民小學總務主任之丙○○，先由丙○○以八十九年十月至九十年八月間，
    上班時間內加班為由，以乙○○、丙○○及偽簽並盜用當時已退休之前總務主任
    吳合典署押及印章之方式，製作渠等三人不實之加班請示單、加班費請領清冊等
    資料，並依程序送經該校主計員李春風、人事陳貴珍及校長乙○○等人核章同意
    後，函報南投縣政府圖謀虛報核銷，惟遭南投縣政府教育局以不合規定退件二次
    。嗣被告二人為規避申報加班每天不得超過四小時，每月每人不得超過三十小時
    之限制，竟由丙○○以原加班時數及金額之前題下，再另行製作乙○○、丙○○
    及偽簽、盜用吳合典之署押、印章等三人，在工程招標施工前至完工後期間（及
    八十九年七月至九十年十一月間），不實之加班請示單及加班費請領清冊等資料
    ，經前開程序核章，以符合形式上之規定，並於九十一年一月四日再函報南投縣
    政府，經南投縣政府教育局輔導員廖宜新及主計室課員陳明珠等人核章同意核銷
    撥付款項，核乙○○、丙○○二人分別虛報一九二小時（經公訴檢察官更正為九
    十八小時）及二一六小時（經公訴檢察官更正為六十二小時），共詐領工程管理
    費六萬三千九百三十六元（經公訴檢察官更正為三萬二千六百三十八元）及六萬
    四千五百八十四元（經公訴檢察官更正為一萬八千五百三十八元）。虛報吳合典
    加班費五千元部分，因吳員於九十年二月一日退休，而工程於同年二月三日才動
    工，而於九十一年四月間拒領。乙○○竟指示李育慧代領該筆款項，捐贈予營盤
    國民小學而製作不實之收據，足生損害於公文書之正確性及吳合典。因認為被告
    乙○○、丙○○等二人涉嫌貪污治罪條例第五條第一項第二款之利用職務上之機
    會詐取財物罪，刑法第二百十三條、第二百十六條之行使公務員登載不實文書罪
    及刑法第二百十七條之偽造署押盜用印章罪云云。
二、本件公訴人認為被告等二人涉嫌上開罪名，係基於本件被告二人共同虛列不實之
    加班請示單及加班請領清冊申領加班費之犯行，業據證人吳合典及陳貴珍、李春
    風、陳明珠、廖宜新等人陳述明確，此有廖宜新、陳明珠、李春風、陳貴珍、吳
    合典等人之調查筆錄、及學校申報加班費請領清冊等憑證資料、行政院人事行政
    局函文、乙○○及丙○○申報加班費涉嫌虛報加班時數清冊等可供佐證參考。訊
    據被告乙○○、丙○○均堅決否認有何詐取財物及公務員登載不實之犯行，被告
    乙○○辯稱：伊等是按照加班事實請領加班費的，並沒有虛報詐領的行為，剛開
    始，因為不曉得那些規定，才會被縣政府退件，後來延長加班時段，伊都有配合
    工程的需要，確實有到學校加班，吳合典亦有加班，伊等才會為了保全吳合典之
    權益，主動幫他申報加班等語；被告丙○○辯稱：伊退休前一年，總務主任吳合
    典退休，縣政府沒有派總務主任接任，因為伊最資深，所以校長指派伊接任，伊
    因為沒有這方面的經驗，都是經過校長的指示去做，伊從八十九年七月重建規劃
    開始，到九十年十二月二十八日驗收結束，均有參與重建工程，並有加班，九二
    一震災重建因應措施規定，重建人員加班不受時數的限制，但縣政府教育局人員
    不瞭解規定，所以伊一共送了三次，都錯誤，第四次才通過，第一次廖宜新退件
    給伊，伊就根據廖宜新下給伊的條子下去做，並非意圖要詐領加班費，又因為吳
    合典是合作社理事主席，是伊上司，平常跟伊很好，為了他的利益及權益，所以
    就拿學校幫吳合典刻來處理合作社事務所用之印章幫吳合典報加班云云。
三、按犯罪事實應依證據認定之，無證據不得認定其犯罪事實，刑事訴訟法第一百五
    十四條第二項定有明文。又按貪污治罪條例第五條第一項第二款之利用職務上之
    機會詐取財物罪，就詐取財物之要件言，與刑法詐欺罪相同，必須行為人意圖為
    自己或第三人不法之所有，以詐術使人將本人或第三人之物交付為要件。所謂以
    詐術使人交付，必須被詐欺人，因其詐術而陷於錯誤，若其所用方法不能認為詐
    術，亦不致使人陷於錯誤，即不構成該罪。又所謂詐術，固不以欺罔為限，即利
    用他人之錯誤而使其為財物之交付，亦屬之，惟必須行為人有告知他人之義務，
    竟不為告知，而積極利用他人之錯誤，始足成立（最高法院九十一年度台上字第
    二○二六號、九十二年度台上字第一一四一號、九十三年度台上字第二二三號判
    決可資參照）。又足以生損害於公眾或他人，為公務員登載不實文書罪及盜用印
    章、偽造署押罪之構成要件之一，若公務員所登載之文書或盜用印章、偽造署押
    ，不足以生損害於公眾及他人，即無成立刑法第二百十三條、第二百十七條之罪
    之可言。再刑事訴訟法第一百六十一條已於九十一年二月八日修正公布，其第一
    項規定：檢察官就被告犯罪事實，應負舉證責任，並指出證明之方法。因此，檢
    察官對於起訴之犯罪事實，應負提出證據及說服之實質舉證責任。倘其所提出之
    證據，不足為被告有罪之積極證明，或其指出證明之方法，無從說服法院以形成
    被告有罪之心證，基於無罪推定之原則，自應為被告無罪判決之諭知，亦有最高
    法院九十二年台上字第一二八號判例可循。
四、經查：
（一）被告丙○○承稱：伊向縣府呈報合格那一次，因為趕時間，忘記影印留存學校
      ，卷內留存學校的資料，是第三次送件時所留下，前面二次留存學校的資料被
      伊燒掉了，縣政府應該也沒有留存等語，是被告二人第一、二次呈報南投縣政
      府申請核銷撥付工程管理費之資料業已滅失，而無法查悉其等申報加班之時間
      為何。而被告乙○○第三次申報加班之期間，自八十九年十月十四日起至九十
      年八月二十八日止，被告丙○○第三次申報加班之期間，自九十年二月三日起
      至同年八月二十七日止，被告二人為證人吳合典申報加班之期間，自八十九年
      十一月十一日起至九十年一月二十八日止（與最後向縣政府呈報之資料相同）
      ，有營盤國小校內留存之憑證資料在卷可按（見偵查卷第一三五至一八四頁）
      。被告乙○○最後一次向南投縣政府申報核准之加班期間，則係自八十九年七
      月八日起至九十年十一月十日止，被告丙○○申報加班之期間，則係自八十九
      年八月五日起至九十年十一月二十四日止，亦有南投縣政府檢送之憑證資料在
      卷可按。另營盤國小八十九年暑假期間，係自七月一日起至同年八月二十九日
      止，九十年寒假期間，係自一月二十一日起至同年二月十八日止，業據被告乙
      ○○陳述在卷。
（二）公訴人認被告二人，自己及擅自替吳合典申報之加班時間，有違「校長及學校
      兼任行政職人員，於寒暑假時，平常日應該每天到校上班，上班時間內不能再
      申報加班，且平常上班日之申報加班，每天不得超過四小時，每月不得超過三
      十小時」等規定，且其等為規避「申報加班每天不得超過四小時，每月每人不
      得超過三十小時」之限制，在工程招標施工前至完工後期間（即八十九年七月
      至九十年十一月間），製作不實之加班請示單及加班費請領清冊等資料，涉犯
      利用職務上之機會詐取財物罪嫌及公務員登載不實罪嫌。惟被告二人第一、二
      次申報之加班時間，究竟為何，已無法查明，業如前述；縱令其等前二次申報
      如同第三、四次之申報，有超過每天四小時、每月三十小時，或在寒暑假期間
      申報加班之情事，然(1)八十八年九二一地震後，行政院為搶救震災災後之重建
      工作，乃經院會決議，呈請總統於八十八年九月二十五日，依緊急命令法發布
      緊急命令，行政院人事行政局即刻採行各項應變措施，並主動邀集各有關中央
      主管機關及縣市政府開會，研商行政院所屬各級人事機構，如何有效支援九二
      一震災災後重建事宜，就人力運用、休假加班、辦公時間、福利互助、急難貸
      款等方面研議因應措施，簽奉行政院核定實施「九二一震災災後重建因應措施
      」，其中第二項關於「彈性處理各項差勤管理及考核訓練」第二款規定：「參
      與九二一大地震救災或災後重建之機關或人員：：：，其加班時數逾時加班部
      分，得不受每月三十小時之限制，並授權各機關學校首長，視災情依規定按實
      自行核支」，被告二人因辦理災後重建校舍工程事務而加班，應有上開因應措
      施之適用，即不受行政院七十七年十一月二十一日，以台人政肆字第四○七○
      一號函所頒「加班費支給標準及管制規定第三條「每人每月加班以不超過三十
      小時為限」之限制。(2)再南投縣政府八十四年一月二十六日，以投府人二字第
      一一○四三號函示：「本縣各國民小學，自本（八十三）學年度起一律停發不
      休假加班費，惟寒暑假期間至少應有行政人員一人在勤，以利公務聯繫」，又
      於九十二年四月二日以府人訓字第○九二○○六一二六七○號函示：「有關學
    校行政人員，因業務需要，於寒暑假期間到校服勤日數，如未占用到其應有之
      休假日數者，應視為正常上班，不得視為加班」，證人廖宜新於原審審理中到
      庭證稱：伊當時認定是否核銷工程管理費之加班費部分，是以每人每月申報加
      班之時間不超過三十小時，每日不超過四小時，寒暑假以伊當時的認知，南投
      縣單行法規是規定只要有一個行政人員在校就可以，所以寒暑假有無上班，都
      由學校自行認定，本案發生前，並沒有明確規範寒暑假期間，是否可以算是上
      班時間，本案發生後，伊才請示主計室，寒暑假除留下之一人外，其餘的人可
      否算是上班時間，九十二年四月二日縣政府才有明文解釋，行政人員寒暑假到
      校服勤日數，如未占用到其應有之休假日數者，應視為正常上班，不得視為加
      班等語，是被告二人於八十九年、九十年寒暑假期間，到校處理公務是否可視
      為加班，於當時既無明文規範可循，即難認其等於寒暑假期間申報加班，確有
      明知故違之詐欺意圖。況南投縣各國民中小學教職員出勤差假管理辦法第十九
      條第三項規定：「前項休假，以在寒暑假期間實施為原則」，依前開南投縣政
      府九十二年四月二日以府人訓字第○九二○○六一二六七○號函所示，被告乙
      ○○辯稱：伊因辦理校園重建工作，於寒暑假期間均到校上班，已占用到其應
      有之休假日數，自可申報加班等語，亦非無據。(3)綜上所述，被告二人前後四
      次申報加班是否均有違規定，已非無疑，且即令有違反規定之情事，亦應係不
      諳相關行政規定所致，尚難認其等確係明知而故意違反，而有施用詐術之行為
      。
（三）再(1)證人即營盤國小校園重建工程設計建築師龔瑞琦於原審審理中到庭具結證
      稱：伊是在八十九年七月二十四日，由教育部遴選為此部分工程設計及監造的
      建築師，正式獲得通知是八十九年八月十六日，七月二十四日之前，學校方面
      要製作建築規劃說明書及需求表，各個學校會將需求統一報到南投縣教育局，
      教育局彙整後送到教育部，教育部才發遴選的公告，伊要透過需求表，才知道
      營盤國小的需求，所以遴選前的三個禮拜，伊就拿到需求表了，是登載在一本
      冊子裡面；工程是在九十年八月十一日完工，完工後展開所謂的驗收作業，一
      般就是分初驗、複驗，其實還有很多現場的工作在進行，所有事情結束後，九
      十一年一月八日，伊等才取得南投縣政府發的使用執照，所以這之間，伊等都
      有工作；當時校長的辦公室就在伊等基地旁邊，所以伊等去的時後，都可以方
      便的找到校長，工作上的聯繫討論應該沒有困難障礙；伊是不定時在現場，去
      的時候，不會刻意的去找丙○○，如果是工作上需要的聯繫，大部分都找得到
      人等語。(2)證人陳進祿亦證稱：九十年二月間，伊擔任營盤國小工程工地主任
      ，寶強營造公司調伊到那邊的，動工典禮、開工伊都有到，同年九月開學後才
      離開，當工地主任時，校長乙○○都有在工地巡視，暑假期間是也是，伊等施
      工期間看到校長都會打招呼，常常可以看到校長，有困難都會找校長協調，當
      時的總務主任丙○○也都有在場監工，晚上有時也看得到，伊等工程從開工到
      完工，都沒有休息，早上八點到晚上六點，有時候加班到八點多，有時加班到
      晚上十一、十二點都有，工程前後期比較常加班，伊整天都在工地，但不是都
      會特別去與被告二人見面，幾乎每天都可看到，有時候一天可以見到好幾次，
      很頻繁就是了等語。(3)證人陳威鑽復證稱：伊是營盤國小重建工程水電及消防
      部分之現場工作人員，伊於九十年二月間開始進場，在裡面施工約一年，施工
      期間，校長乙○○都全面的與伊配合，要找他的時候都可以找到他，暑假期間
      也一樣，下班後也可以找到校長，但水電加班不多，加班時校長也都在工地，
      施工期間丙○○也都在現場，有時加班到晚上九、十點，有時到凌晨一、二點
      ，他都在監工，伊工作時間是從從早上八點到晚上八、九點，每天都會去，每
      天都可以看到被告二人，他們都在監督，到處看看巡視等語。(4)證人高炳南證
      稱：伊是龔瑞琦事務所的工程人員，負責本案的設計監造工作，自九十年二月
      十二日起開始到現場監工，在工地期間，有看到校長及丙○○主任，他們去的
      時間在早上或下午都有，有時候我們在忙，也不會特別注意，寒暑假也可以看
      到，簡主任會巡視現場，問伊等進度是否有落後，伊等都會跟他報告等語。(5)
      此外，被告乙○○於八十九年八月十八日下午七時，有主持營盤國小九二一震
      災校園重建協商會議，被告二人於同年九月十九日下午四時，均有參與該校校
      園重建參與式規劃設計第二次會議，被告乙○○於同日下午七時三十分許，亦
      有出席規劃設計第三次會議，有上開會議紀錄等件在卷可稽。綜合以上證人之
      證詞，及上開會議紀錄所示，營盤國小校園重建工程，確實自八十九年七月初
      起即開始規劃設計，迄至九十一年一月八日使用執照核發以前，該工程相關工
      作均持續進行，被告乙○○時任營盤國小校長，被告丙○○於八十九年九月間
      ，即以教師身份列席參與規劃設計會議，並於九十年二月間開始代理總務主任
      之工作，於工程期間，被告二人均有在夜晚及寒暑假到校加班等情，已堪認定
      。雖證人廖宜新於調查員詢問時陳稱：該校二份核銷憑證申報加班之人員加班
      總時數、金額均相同，惟加班之期間日數、時數不同，伊想應該是為了要符合
      加班時數之規定，才湊成另份資料呈報縣政府教育局等語，惟此係其個人推測
      之詞，並無證據能力；另公訴人所舉之證人陳明珠、李春風、陳貴珍等人，亦
      均未敘及被告二人有何申報不實之情事，公訴人復未就被告二人確實未在申報
      加班之時間到校加班之事實，提出積極證據以資證明，自難單憑被告二人先後
      申報加班四次，加班總時數、金額均相同，惟加班之期間日數、時數不同之情
      ，即逕予推論被告二人申報之加班時間均屬虛偽，而有公務員登載不實及施行
      詐術之犯行。
（四）雖證人吳合典證稱：重建之後的工作，伊沒有參與，只有參與規劃部分，但是
      都沒有加班，都在上班時間規劃的，伊有參加營盤國小的規劃設計會議，但那
      是上班時間，伊參與之鑽探地質工作，也都是在上班時間云云，惟證人吳合典
      確實有在八十九年八月十八日下午七時，參與營盤國小九二一震災校園重建協
      商會議，於同年九月十九日下午四時、七時三十分許，亦有參與該校校園重建
      參與式規劃設計第二次及第三次會議，有前開會議紀錄等件在卷可查，被告二
      人辯稱：吳合典確有加班等語，尚非無據，證人吳合典前開證詞既與書證所示
      不符，即難逕予採信。故被告二人縱未經吳合典之同意，即擅自替吳合典申報
      加班，惟證人吳合典確有加班之事實，已如前述，本案復無積極證據證明被告
      二人填載吳合典加班之時間確屬虛偽，已難認定其等有何登載不實之犯行；且
      證人吳合典既有加班，被告二人為吳合典申報加班，亦難謂具有為吳合典「不
      法」所有之詐取加班費意圖。而證人吳合典事後拒絕受領加班費，被告乙○○
      縱有指示該校出納李育慧，將吳合典之五千元加班費捐予學校，惟證人吳合典
      拒絕受領，並非被告乙○○事先所預期，自難認被告乙○○指示被告丙○○替
      吳合典申報加班之始，即有為營盤國小不法所有之意圖。
（五）至公訴人指被告乙○○，指示李育慧代領吳合典拒絕受領之加班費，捐贈予營
      盤國小而製作不實之收據部分，證人李育慧於原審審理中證稱：該收據不是伊
      寫的，可是領款人是伊寫的，因為那時，伊擔任出納，因為當時有工程管理費
      的錢發下來要給領款人，後來只剩下那五千元，當初是有人交給伊要伊代領，
      但是是誰，伊已經忘記了，所以伊就在領款人項下簽名並註明代理，伊只有蓋
      領款人、經收、出納部分，收據上所載「經校長打電話確認，吳合典主任將工
      程管理費伍仟元捐給學校」等字樣不是伊寫的，是誰寫的，伊不清楚等語，證
      人簡淑芳證稱：（問：對於吳合典五千元的事情是否知情？）來龍去脈伊不是
      很清楚，李育慧第一次給伊的時候，收據上面只有領款人部分是空白的，其它
      都已經寫好了，上面的章也都蓋好了，伊那時是擔任學校雜收支的出納，因為
      李育慧老師交給伊處理的目的，就是要轉到學校的雜收入帳，伊說錢不是伊的
      ，領款人不應該伊簽名，伊沒有簽字也沒有收錢，後來第二次李育慧再交給伊
      時，領款人上就已經簽上李育慧的名字，為何由她簽名，伊就不清楚了。因為
      領款人部分已經簽名，所以伊在上面註記「五月八日收五千元轉入雜收支」後
      入帳，只有這行字樣是伊簽的，伊就把錢轉到這個帳戶去了，錢是現金，轉入
      之後收據就還給李育慧了，過一陣子後，聽李春風說，校長說那筆錢要繳庫，
      還蠻急的要領出來，領款日應該就是繳庫日等語，依上開證人之證詞，證人李
      育慧確實有替營盤國小代領該五千元之加班費，並由證人簡淑芳轉入該校雜收
      入帳中，僅事後因故又領出該筆款項繳回公庫，則上開收據並無不實之處；至
      該收據上所載「經校長打電話確認，吳合典主任將工程管理費伍仟元捐給學校
      」等字樣，僅係附註李育慧代領該筆款項之原因，與該收據文書係表示收訖款
      項之用意無關，縱有不實，亦難認有涉及公務員登載不實或使公務員登載不實
      於公文書罪之問題。
（六）被告等二人及吳合典，既確有加班事實，已如前述，則被告等二人及吳合典申
      領加班費，應無不法所有之可言，亦不足生損害於公眾及他人，即無成立貪污
      治罪條例第五條第一項第二款，刑法第二百十三條、第二百十七條之罪之餘地
      ，被告等之犯罪均屬不能證明。原審認定被告等二人所犯公務員利用職務上之
      機會詐取財物及公務員登載不實文書均屬犯罪不能證明，原無不合，惟卻就檢
      察官未起訴之行使偽造公文書予以論罪科刑，尚有未當，檢察官上訴意旨指原
      判決未依刑法第一百三十四條規定，就行使偽造公文書加重其刑，雖無理由，
      惟原判決既有上開可議之處，自屬不能維持，應由本院將原判決撤銷改判，爰
      將被告等二人均為無罪之諭知。
據上論斷，應依刑事訴訟法第三百六十九條第一項前段、第三百六十四條、第三百零
一條第一項，判決如主文。
本案經檢察官甲○○到庭執行職務。
中      華      民      國      九十四     年     一      月     五     日
                                臺灣高等法院臺中分院刑事第十一庭
                                        審判長法  官  李  璋  鵬
                                              法  官  蕭  錦  鍾
                                              法  官  胡  森  田
右正本證明與原本無異。
檢察官得上訴。
被告不得上訴。
如不服本判決應於收受送達後十日內向本院提出上訴書狀，其未敘述上訴之理由者並
得於提起上訴後十日內向本院補提理由書（均須按他造當事人之人數附繕本）。
                    書記官  林  振  甫
中      華      民      國      九十四     年     一      月     六     日
                                                                        Ｉ
